【裁判字號】    92,台上,2959
【裁判日期】    920529
【裁判案由】    偽造文書
【裁判全文】
最高法院刑事判決                              九十二年度台上字第二九五九號
    上  訴  人  丁○○
    選任辯護人  李明諭律師
                陳逸華律師
    上  訴  人  丙○○
    選任辯護人  李嘉典律師
    上  訴  人  乙○○
                甲○○
    右二人共同
    選任辯護人 鄭志政律師
右上訴人等因偽造文書案件，不服台灣高等法院中華民國八十九年七月三十一日第二
審判決（八十八年度上訴字第四五八一號，起訴案號：台灣台北地方法院檢察署八十
七年度偵字第二八四八號），提起上訴，本院判決如左：
    主  文
原判決關於丁○○、丙○○、乙○○部分均撤銷，發回台灣高等法院。
原審及第一審判決關於甲○○部分撤銷。
甲○○被訴部分不受理。
    理  由
一、丁○○、丙○○、乙○○部分：
本件原判決認定上訴人丁○○、丙○○、乙○○與上訴人甲○○（另改諭知不受理）
及駱秀明（業經原審另案判處罪刑確定），共同意圖為自己不法之所有，基於概括之
犯意，由丁○○以聯文興業有限公司（下稱聯文公司）負責人名義，分別於民國八十
一年十一月三十日以（新台幣）二千五百六十一萬元向林高素玲（代表伊與張漢榮、
林育冬、林正雄、林正義）購買台北市○○路○段一二七號、八十二年四月七日以一
千七百三十萬元向宏普建設股份有限公司（下稱宏普公司）購買台北市○○○路○段
二九五巷六弄十九號一樓、八十二年八月二十日以九百五十萬元向周駱煌購買台北市
○○街二八四號之房屋及土地，並簽訂不動產買賣契約書，簽約後分別以丙○○、甲
○○、駱秀明名義辦理過戶。惟事後，駱秀明等五人未經宏普公司、林高素玲、周駱
煌、張漢華（榮）、林育冬、林正雄同意，即由駱秀明在不詳時地偽造林高素玲等人
之印章及於不詳時間在台北市○○○路某處與台北市○○路一八五號四樓處，重新製
作三份與宏普公司、林高素玲、周駱煌買賣同一不動產之買賣契約書，將買受人分別
改為丙○○、甲○○、駱秀明，價金及日期則分別改為六千一百七十萬元（未書寫日
期）、六千萬元（八十一年十二月五日）、二千一百萬元（未書寫日期），再偽造宏
普公司、林高素玲、張漢榮、林育冬、林正雄、林正義、周駱煌之署押及印文於上開
三份偽造之不動產買賣契約書上，由駱秀明、乙○○及丁○○分別於八十二年三月十
五日、同年六月二日、同年九月六日持偽造之買賣契約書向台北市第九信用合作社（
下稱九信）雙園分社申請貸款，使九信陷於錯誤，高估不動產價值而貸放共計八千二
百萬元之貸款，遠高於原來之買賣價金，足以生損害於林高素玲、張漢華（榮）、林
育冬、林正義、周駱煌、宏普公司及台北九信之權益。駱秀明、乙○○及丁○○繳交
利息半年後，即未再繳納，九信始知受騙。因而維持第一審依牽連犯關係從一重均論
處丁○○、丙○○、乙○○三人共同連續行使偽造私文書，足以生損害於他人罪刑之
判決，駁回其三人之第二審上訴。固非無見。
惟查：（一）、有罪判決書，對於被告有利之證據不採納者，應說明其理由，為刑事
訴訟法第三百十條第二款所明定，故有罪判決書對於被告有利之證據，如不加以採納
，必須說明其不予採納之理由，否則即難謂非判決理由不備之違法。丁○○於原審主
張其於八十二年間尚利用聯文公司名義，乘買賣不動產需辦理貸款之機會，偽造文書
向他人詐取財物，經原審法院另案判處罪刑確定，於八十四年五月二日執行完畢，本
件與該案有連續犯裁判上一罪之關係，為該案既判力所及，應為免訴之諭知，並提出
台灣台北地方法院八十二年度訴字第三○五六號及原審法院八十三年度上訴字第四一
六六號判決為證（原審卷第四一九頁至第四三○頁）。原判決對此有利於丁○○之事
證，未予審酌，亦未說明其理由，有判決理由不備之違法。（二）、依卷內證據資料
顯示，除丁○○以本人或聯文公司名義，向林高素玲等人訂約買受系爭三筆不動產外
，丙○○、乙○○及甲○○並未與林高素玲等人簽訂（真正）買賣契約書，證人張春
仁證稱對保時祇核對身分證，保證人是否看得到（偽造）買賣契約伊不知道，不會特
別提供買賣契約書給他們看，九信貸款予駱秀明等人，會參考坊間市場價格決定，原
則上不會採納買賣契約書上價金，本件並無高估情事等語（第一審卷第二八九頁），
而駱秀明始終供陳向九信提出之三件買賣契約書係其所偽造，倘屬無訛，丙○○及乙
○○既未參與真正買賣契約書之簽訂，於九信對保時又祇核對身分證，則彼等是否知
悉提出於九信申請貸款之買賣契約書為偽造？九信是否因而陷於錯誤給付貸款？即待
究明。原審對以上有利於上訴人等人之證據資料未依法詳加調查釐清，復未於判決內
說明何以不足採信之理由，亦有判決理由不備及應於審判期日調查之證據未予調查之
違法。丁○○、丙○○、乙○○上訴意旨指摘原判決違背法令，非無理由，應認原判
決關於丁○○、丙○○、乙○○部分有撤銷發回更審之原因。
二、甲○○部分：
按被告死亡者，應諭知不受理之判決，刑事訴訟法第三百零三條第五款定有明文。被
告在第二審法院判決後上訴第三審法院中死亡者，依同法第三百九十四條第一項但書
、第三百九十三條第五款、第三百九十八條第三款、第三百八十七條之規定，第三審
之審判亦應有上開條款之適用。上訴人甲○○不服原審維持第一審論處其共同連續行
使偽造私文書，足以生損害於他人罪刑之判決，於八十九年八月十九日提起第三審上
訴後，已於九十一年五月二十七日死亡，有戶籍謄本附卷可稽，揆之上開說明，原審
及第一審判決關於甲○○部分應予撤銷，由本院改諭知不受理之判決。
據上論結，應依刑事訴訟法第三百九十七條、第四百零一條、第三百九十八條第三款
、第三百八十七條、第三百零三條第五款，判決如主文。
中      華      民      國    九十二    年      五      月    二十九    日
                              最高法院刑事第十二庭
                                  審判長法官  張  淳  淙
                                        法官  謝  俊  雄
                                        法官  蘇  振  堂
                                        法官  張  春  福
                                        法官  呂  丹  玉
      右正本證明與原本無異
                                              書  記  官
中      華      民      國    九十二    年      六      月      六      日


司法院資訊處製作；財團法人民間司法改革基金會備份。
